臺灣高等法院刑事判決
109年度上訴字第4325號
上  訴  人  
即  被  告  陳萬全  




選任辯護人  沈明顯律師
上列上訴人因誣告案件，不服臺灣新北地方法院108年度訴字第9
47號，中華民國109年8月26日第一審判決（起訴案號：臺灣新北
地方檢察署），提起上訴，本院判決如下：
    主  文
原判決撤銷。
丙○○犯誣告罪，處有期徒刑伍月。
    犯罪事實
一、丙○○為陳欽英配偶，而為陳欽英子女乙○○、甲○○之繼父，其
    明知新北市○○區○○街000巷00號0樓房屋（建號：新莊區○○段
    0000號）及其座落土地（下稱新莊房地）係其於民國101年1
    1月23日自願贈與乙○○，乙○○無竊取其新莊房地所有權狀及
    印鑑章，並冒用其身分辦理新莊房地所有權移轉登記後設定
    抵押權之行為，且明知附表一所示萬華房屋甲、乙、丙、丁
    （下稱萬華4間房屋），其中丙屋部分並非其借名登記在甲○○名下，竟意圖使乙○○、甲○○受刑事處分，基於誣告之故意
    ，於民國102年10月30日晚間7時30分許，具狀向臺灣新北地
    方檢察署（下稱新北地檢）檢察官告訴誣指乙○○於101年11
    月間竊取丙○○放置在新莊房屋內之印鑑章及新莊房地所有權
    狀後，擅自以贈與名義將新莊房地過戶至乙○○名下，再設定
    抵押權給國泰世華商業銀行據以申辦貸款，而涉犯刑法竊盜
    罪、行使偽造私文書罪嫌，及萬華房屋丙屋為丙○○所出資購
    買，因首次購屋優惠貸款而借名登記在甲○○名下，甲○○未經
    丙○○同意、授權擅自將之出售並辦理所有權移轉登記給他人
    ，而涉犯刑法侵占罪、使公務員登載不實罪嫌（丙○○就萬華
    甲、乙、丁屋提告部分，本院認非出於誣告故意而為，應不
    另為無罪之諭知，詳如後述。）。並於103年7月24、9月15
    日、104年4月13日偵查庭時，向新北地檢署檢察官，就同一
    事實誣指乙○○有刑事竊盜、行使偽造私文書，及甲○○有侵占
    、使公務員登載不實告訴。嗣經新北地檢檢察官以102年度
    偵字第28180號對乙○○、甲○○為不起訴處分，經丙○○聲請再
    議由臺灣高等檢察署將該案部分發回續行偵查後，新北地檢
    檢察官又以104年度偵續字第167號為不起訴處分，經丙○○聲
    請再議後由臺灣高等檢察署以104年度上聲議字第8149號駁
    回再議確定。
二、案經乙○○、甲○○訴由新北檢檢察官偵查起訴。
    理  由
壹、關於誣告告訴人乙○○竊盜、行使偽造私文書、甲○○侵占、使
    公務員登載不實部分
一、證據能力：
    按被告以外之人於審判外之陳述，雖不符刑事訴訟法第159
    條之1至第159條之4之規定，而經當事人於審判程序同意作
    為證據，法院審酌該言詞陳述或書面陳述作成時之情況，認
    為適當者，亦得為證據；當事人、代理人或辯護人於法院調
    查證據時，知有刑事訴訟法第159條第1項不得為證據之情形
    ，而未於言詞辯論終結前聲明異議者，視為有前項之同意，
    同法第159條之5定有明文。查本判決所引用之傳聞證據，檢
    察官於準備程序中表示沒有意見、被告丙○○就證據能力部
    分表示請其辯護人回答，其辯護人則表示均同意有證據能力
    （本院訴字卷第126-147頁），且於言詞辯論終結前均未聲
    明異議，復經本院審酌認該等證據之作成無違法、不當或顯
    不可信之情況，依上開規定，認均有證據能力。
二、實體部分：
  ㈠訊據被告固坦承為乙○○、甲○○之繼父，曾於102年10月30日晚
    間7時30分許具狀向新北地檢檢察官提告乙○○有竊盜、行使
    偽造文書等犯罪行為，惟矢口否認有何誣告之犯行，並辯稱
    :新莊房地我不可能自願贈與給乙○○，我房屋給他我要住哪
    ，他也沒有每個月拿新臺幣（下同）2萬2,000元；萬華4間
    房屋，當初我跟我配偶買四間房子，借甲○○、乙○○的名字登
    記，購屋資金來源為我在香港的一家食品貿易公司所賺取的
    利潤，因為我相信我太太，所以資金都由我太太管理。我知
    道借甲○○、乙○○的名字登記買房子的事情，房子的貸款是我
    跟我太太繳的，錢是我太太負責繳，租金是我收的，我有跟
    房客的租賃契約，也有銀行貸款的證明及收據，甲○○當時離
    婚又帶一個小孩，根本沒有錢買房子云云。
  ㈡經查：
  ⒈被告為陳欽英配偶，而為陳欽英子乙○○、甲○○之繼父，其意
    圖使乙○○受刑事處分，於102年10月30日晚間7時30分許，具
    狀向新北地檢檢察官提告乙○○有竊盜、行使偽造私文書，甲○○有侵占、使公務員登載不實等犯罪行為，該案經新北檢檢
    察官先後為不起訴處分、被告聲請再議，最後由臺灣高等檢
    察署駁回再議確定等情，為被告所供認（107年度偵字第240
    68號卷第81-84頁），並有刑事告訴狀1份、102年度偵字第2
    8180號、104年度偵續字第167號不起訴處分書、臺灣高等檢
    察署104年度上聲議字第8149號處分書各1份可稽（102年度
    偵字第28180號卷第1-4頁、107年度偵字第24068號卷第269-
    285頁）。
　⒉關於上開新莊房地部分：
　⑴依新北市地籍異動索引顯示（102年度偵字第28180號卷第10
    、11頁），新莊房地之建物係於67年3月13日以買賣原因登
    記為陳欽英所有，97年5月14日始以夫妻贈與原因登記為被
    告所有；之後新莊房地於101年12月4日以贈與原因登記為乙○○所有，復於102年2月5日設定423萬元最高限額抵押權給國
    泰世華商業銀行，此有新莊房地之建物及土地登記謄本各1
    份可參（102年度偵字第28180號卷第8、9頁）。而關於前開
    不動產移轉之緣由及經過，依①證人乙○○於另案審理中證稱
    ：新莊房地是我母親在67年以現金5萬元當頭期款購買的，
    當時母親在圓環重慶北路上擺攤，被告沒有工作、偶爾回來
    幫忙而已，被告生活費來源都是我母親支付。97年5月14日
    移轉到被告名下，是因為我母親當時已有躁鬱症問題，我母
    親說她被被告亂到受不了，才請甲○○找代書去辦過戶。我在
    102年前因公司有資金周轉不靈問題與被告協商，叫他把房
    子過戶給我去貸款，先把負債清完，我每月會給他2萬元生
    活費，自從房子過戶到我名下後，我就請陳奎穆每個月給被
    告生活費，此次協商是因為被告把我存在母親那裏的一筆錢
    花掉，他自己也承認是拿去賭掉，所以他才願意把房子過戶
    給我等語（105年度易字第1711號卷一第233、234、236-238
    頁），核與②證人甲○○於原審審理中證稱：新莊房地本來登
    記在我母親名下是她買的，因為被告一直吵，我母親不得已
    ，才於97年過戶到被告名下，是我找代書辦理過戶。101年1
    1、12月間我弟弟乙○○想要該屋所有權，是因被告那時都在
    賭博，新莊房子本來還有貸款都是乙○○、陳奎穆在付，他們
    兩個一個月共拿6萬8,000元回家，該屋貸款是1萬多元，乙○○當時在臺中做砂石工程有資金週轉需求，遂要求被告把房
    子過給他貸款、一個月給被告2萬元生活費，實際上給2萬2,
    000元，這段交談我有在場，交談地點在新北市○○區○○街000
    號0樓，陳奎穆也在場，乙○○說給被告2萬元到被告往生為止
    ，被告當場是同意。我當場有跟被告說因為過戶都是我在處
    理，要他本人親自去申請印鑑證明。過沒多久，因為我剛好
    也買房子要辦過戶，乙○○就通知我到新北市○○區○○街000號0
    樓來拿過戶的所有文件，乙○○交給我，我就委託林文藝代書
    辦理，我們是用贈與原因辦理，代書沒有說要跟贈與人確認
    ，因為他知道我們的關係等語（原審卷第194-200頁），以
    及③證人陳奎穆於另案及民事案件審理中證稱：我和被告是
    父子，和乙○○是兄弟，新莊房地是我母親所有，97年因為我
    媽生病，我爸一直吵她，所以有一次我媽才逼我姊說「反正
    你把新莊過戶給你爸爸的話，我的病就會好一半了，不然他
    一直鬧得我更不舒服」，買新莊房地時我還沒出生，但我從
    知道至今家裡大小事都是我媽發落，錢也都是我媽賺的，被
    告在我國小5、6年級跑日本線，可我媽說都沒賺錢，一個月
    也都賠好幾十萬。新莊房地101年會移轉給乙○○的原因我知
    道，我也在場，因為我哥做工程需要買機器就跟被告說「你
    房子過還給我，我去貸款，我一個月保證給你2萬元」，被
    告問乙○○「你要給多久」，乙○○說「給到你死為止」，實際
    上乙○○有拿現金給我叫我交給被告，他每個月都給我2萬2,0
    00元，不是2萬元。我不知道新莊房地所有權何時過戶給乙○○，但應該是同一年，因為談完沒多久乙○○就拿錢給我，我
    就拿錢給被告等語相符(105年度易字第1711號卷二第211-21
    5、229、231頁、新北檢103年度偵續字第552號卷第217頁）
    ，足認被告確實同意將新莊房地過戶予乙○○。
  ⑵被告及辯護人雖以前詞主張被告並未同意將新莊房地贈與乙○○，乙○○也不曾支付被告2萬2,000元云云。然依證人乙○○、
    甲○○、陳奎穆前開證述，乙○○確曾事前與被告協議以按月支
    付被告2萬2,000元為條件，由被告將新莊房地所有權移轉給
    乙○○以辦理貸款，而事後乙○○也曾將現金2萬2,000元交由陳
    奎穆轉交被告。且於另案審理中曾就被告提出102年10月26
    日與乙○○、甲○○簽立協議書之現場錄影光碟勘驗，依勘驗結
    果顯示乙○○曾稱「今天如果我將你趕出去，我還會每個月請
    奎穆拿錢給你？」、「小劉你說對不對？如果我真的要把他
    趕出去，我還會每個月給他錢 嗎？」，被告則回稱「你才
    給我3次，你是給我幾次？」，  乙○○稱「這房子何時才過
    戶的，我過戶後的每個月都有給你錢哦，阿房子的開銷你都
    沒有負責支付了哦。」，劉金豪稱「如果你今天不把他房子
    過戶掉，就沒這個事」，乙○○回稱「我有詢問過他（手指丙○○）」、「是確實那時候我做工程的時候」，有另案106年2
    月17日勘驗筆錄及截圖1份在卷可稽（105年度易字第1711號
    卷一第80-83、87頁），可見被告本身亦曾坦承新莊房地過
    戶給乙○○後，有收過乙○○透過陳奎穆轉交給其款項至少3次
    。再者，新莊房地所有權辦理移轉登記給乙○○乙案係於101
    年12月3日送件辦理，送件資料中包括101年11月19日申請、
    由新北○○○○○○○○○核發之被告印鑑證明、被告身分證影本、
    贈與日期為101年11月23日之贈與稅免稅證明書、新莊房地
    所有權狀各1份等件（102年度偵字第28180號卷第47-55頁）
    ，而前開印鑑證明係被告於101年11月19日親自至新北○○○○○○○○○申請印鑑證明，此有101年11月19日印鑑登記申請書及
    證明書各1份可證（105年度易字第1711號卷四第95、96頁）
    ，並為被告所不爭執，倘被告並未同意贈與新莊房地給乙○○
    ，被告何需於斯時辦理印鑑證明，至被告雖於本院審理中稱
    係因自己有貸款需求，始會辦理印鑑證明，惟辦理印鑑證明
    需本人親自戶政機關辦理，一般均係確認要進行交易，始會
    辦理印鑑證明，是被告所辯，顯與常情不符。是由上開各項
    事證，足證被告係自願贈與、移轉新莊房地所有權給乙○○，
    乙○○並無被告所提告竊盜、偽造文書等行為。
　⑶參以關於被告究係於何時查悉被告名下之上開房地以贈與名
    義移轉登記與被告乙○○乙節，被告先於101年10月29日刑事
    告訴狀中稱於101年12月1日返國後才發現上開房地遭被告違
    法辦理過戶，並於近半年道德勸說曉諭被告乙○○，雙方並於
    102年10月26日在公證人見證下達成和解等語（102年度偵字
    第28180號卷第2-3頁）；於乙○○被訴竊盜等案件經檢察官不
    起訴處分經被告再議，由高檢署發回續查時改稱（檢察官問
    你如何發現本案新莊區福樂街房地所有權狀、印鑑章遭竊？
    ）做成公證書前1、2個月，即102年9月間，我和馬來西亞在
    處理代理相關事宜，需要6萬美金，所以我要用新莊區福樂
    街房地貸款，但我去國泰世華或永豐銀行詢問，銀行要我提
    供房地證明，我提供之後，銀行卻表示房地已經不是登記我
    的名義，而是登記被告乙○○之名義，我因此發現找律師詢問
    如何處理等語（104年度偵續字第167號23頁背面）；後於本
    院審理中復改稱乙○○就是利用我出國那幾天去我住處拿這些
    文件去辦理的，至於實際送件日期我也不知道，代書有來作
    證，完全沒跟我做任何確認。而且那段期間我是經常出國到
    廈門談生意，就算是回國也只有幾天會再出國。當初乙○○、
    甲○○一直跟我談房子要還給我，都一直騙我，他們一直拖延
    時間，而且我養他們幾十年對他們有感情，我才隔年年底才
    找律師提告等語（本院卷第205頁），從而關於被告如何查
    悉發現新莊房地以贈與名義移轉登記予乙○○，而於過戶後隔
    年10月始提出告訴之過程，被告前後供述不一，以難為有利
    被告之認定，且被告上述房、地移轉予乙○○後，原權狀已遭
    註記註銷(102偵字第55頁、第55頁背面)，被告顯不可能持
    相關房地之權狀至銀行詢問貸款事宜，益徵被告所辯均係臨
    訟杜撰不足採信。
  ⑷辯護人另以辦理新莊房地過戶之代書林文藝不認識被告、未
    向被告確認真意，贈與之債權、物權及送件時被告不在臺灣
    等，主張本案與一般不動產過戶情形有異。然查，被告於10
    1年11月19日曾親自至新北○○○○○○○○申請印鑑證明，已如前
    述，且被告係於101年11月24日出境、同年12月1日入境，後
    再於隔年3月30日出境，有被告之入出國日期記錄查詢資料1
    份可佐（原審105年度易字第1711號卷五第117頁），可見被
    告於新莊房地101年11月23日贈與、101年12月3日登記送件
    、101年12月4日移轉登記時均在國內，並非長期滯留國外無
    從辦理或知悉新莊房地贈與、所有權移轉相關事宜，且被告
    同年12月1日入境後，於隔年3月30日才出境。此外，依證人
    林文藝於另案審理中證稱：我之前沒有和被告聯絡或見面過
    ，當初是甲○○拿印鑑證明、權狀、印鑑章、雙方證明文件來
    ，但不是移轉給她個人，我認為可能是當事人有意思表示給
    甲○○，才會把這樣重要的文件給她交給我來處理，我基於信
    任關係  覺得甲○○不會欺騙，就按她意思辦理贈與移轉等語
    （原審本院105年度易字第1711號卷四第135、136頁），參
    以證人甲○○於審理中證稱：林文藝沒有跟被告確認，因為他
    知道我們的關係等語（原審訴字卷第200頁），佐以新莊房
    地辦理所有權移轉給乙○○時確有附被告於101年11月19日申
    請之印鑑證明、身分證影本、新莊房地所有權狀各1份等件
    （102年度偵字第28180號卷第52、55頁），足認林文藝代書
    係因甲○○已交付一般需由本人親自申請之印鑑證明以及印鑑
    章、權狀、身分證影本等重要資料，且知悉被告與甲○○、乙○○等人具一定親屬關係，始依甲○○指示辦理新莊房地所有權
    移轉登記，尚難僅因林文藝代書未與被告親自接洽即送件辦
    理新莊房地所有權移轉登記，即認定被告無贈與、同意移轉
    新莊房地給乙○○之意思。至辯護人另以乙○○取得新莊房地所
    有權後，經2月餘始辦理貸款、貸款後未將新莊房地返還被
    告等，主張被告與乙○○間並無贈與協議，惟乙○○取得新莊房
    地所有權未同時或立即辦理貸款、未將新莊房地返還被告與
    被告是否同意贈與並無必然關聯，是被告及其辯護人此部份
    主張亦不可採。
　⒊關於上開萬華房屋丙屋部分：
　⑴萬華4間房屋購入過程部分：附表一所示萬華4間房屋其中甲
    屋所有權於84年3月14日以買賣原因登記在乙○○名下，於102
    年7月12日以買賣原因登記給他人；萬華房屋乙、丙所有權
    則於84年3月15日以買賣原因登記甲○○名下，於102年2月7日
    、101年7月3日以買賣原因分別登記給他人，萬華房屋丁所
    有權於84年9月18日以買賣原因登記在甲○○名下，101年10月
    25日以買賣原因登記給他人，此有前開房屋異動索引資料各
    1份可稽（102年度偵字第28180號卷第253-259、276、277頁
    ）。關於前開乙○○、甲○○名下萬華4間房屋登記之經過，經
    證人分別證述如下，①證人甲○○於原審審理中證稱：84年間
    我們實際購買的只有3間套房，另一間是因房屋瑕疵建設公
    司要補100萬元但補不出來，故用另一間套房當作補償才有4
    間。84年間我母親在西門町賣鞋、小東西。乙○○當時剛退伍
    所以我母親要買一間給他，我小弟陳奎穆也是男生，我母親
    重男輕女，他們兩個男生一定要有房子我母親買給他們，我
    的部分是9樓之8（丙屋），9樓之7（乙屋）是我母親要給陳
    奎穆但借名登記我名下。我母親本來想一次買這3間都有首
    次購屋優惠，那時其實想3間都登記我名下，因為乙○○老婆
    說買房子又不是你的，被我母親知道才想說8樓之8（甲屋）
    用乙○○名字，因為有此起因，所以建商補償那間也是轉貸在
    我名下，當時1間300多萬扣掉100萬剩200萬的貸款是乙○○、
    陳奎穆繳，那間等於是他們共有但登記在我名下等語（原審
    訴字卷第201-206、212、216、234、238、239頁）；②證人
    乙○○於偵查中證稱：我母親覺得丙○○不可靠，之後一定會分
    家，所以幫我們買在一起，本來只有3戶，交屋時，因與建
    設公司有糾紛，所以建設公司協商補我們一間。我名下的那
    間是我買的，貸款都是我自己付的；另一間是買給陳奎穆的
    ，但他當時未滿18歲所以先登記甲○○名下等語（107年度偵
    字第24067號第70頁）；亦與③證人陳奎穆於偵查中證稱：萬
    華4間套房一開始只有買3間，乙○○、甲○○打算買兩間、我媽
    有說好買一間給我的，因為與建商有糾紛，建商補一間房子
    給我們等語（102年度偵字28180第293頁背面）；及陳奎穆
    於民事案件審理中證稱：3間房子其中有1間是甲○○的、1間
    是乙○○的，還有1間是我的，因為與建設公司有糾紛，建設
    公司開立100萬元支票但跳票，所以又給我們一間還有貸款
    的房子歸我和乙○○所有，其中1筆登記乙○○名下，另外3筆登
    記甲○○名下，因為我當時年紀還小所以沒有登記我名下等語
    （103年度偵續字第552號卷第217頁），互核上開證人所述
    ，可認萬華房屋4間，係由陳欽英主導購入，原係購入3間，
    因建商另須賠償之故，始將尚有房貸之丁屋以買賣為由登記
    予甲○○。而前開證人甲○○、乙○○、劉語綺、陳奎穆所證取得
    萬華4間房屋之經過，復有力福建設股份有限公司於84年3月
    9日之3戶收費收據、84年之成都翡翠名宮大樓客戶交屋明細
    表、85年2月15日交屋協議書、票面金額100萬元、到期日為
    85年3月20日之本票影本各1張為證（102年度偵字第28180號
    卷第251、252、283、284頁）。此外，依前述萬華房屋甲、
    乙、丙係於84年3月14日、84年3月15日以買賣原因分別登記
    為乙○○、甲○○所有，但萬華房屋丁則是於時隔約半年後之84
    年9月18日始以買賣原因登記為甲○○所有，參以前開85年2月
    15日交屋協議雖未直接記載臺北市○○路00號0樓0戶（指萬華
    房屋丁）為建商就萬華房屋甲、乙、丙3間瑕疵所為之補償
    ，但已記載到甲○○經由力福建設股份有限公司向劉濛薇所購
    買之萬華房屋丁，該屋109萬元之貸款雙方約定會由力福建
    設股份有限公司清償（102年度偵字第28180號卷第283頁）
    ，此貸款金額與證人甲○○、乙○○、劉語綺、陳奎穆所證建商
    就萬華房屋甲、乙、丙之瑕疵補償金額大致相符，足見甲○○
    、乙○○、劉語綺、陳奎穆所證取得萬華4間房屋之經過非虛
    。
　⑵關於萬華4間房其中丙屋係由何人出資部分：①證人甲○○於原
    審證稱：我的部分我自己買。我自己本來就有做生意，當時
    我們買預售屋，一開始只要繳一些錢，隨工程進度付錢。乙○○在跑南北貨沒有領薪水，他那間一開始進度款項是我母親
    付款，交屋以後房貸分期付款是乙○○自己付；陳奎穆當時17
    歲不能貸款所以房屋登記我的名字，陳奎穆套房款項是我母
    親在付，但陳奎穆開始上班以後就自己付，我自己的9樓之8
    （丙屋）是我自己出租、收租，我拿到錢會交給被告，其他
    三間是被告負責出租、收租，後來房子賣掉，我那間款項是
    屬於我的，其他三間扣掉貸款我轉帳平分給乙○○、陳奎穆，
    因為他們要負責我母親生活開銷等語（原審訴字卷第202-21
    6頁）；②證人陳奎穆於偵查中證稱：乙○○和甲○○房貸是他們
    各自付各自的，給我那一間是我媽媽繳但我長大退伍年以後
    開始我自己繳等語（102偵字第28180號第293頁背面），是
    關於丙屋部分，證人甲○○證稱係由甲○○個人出資購買，證人
    陳奎穆亦證稱房貸為甲○○個人所繳納。且關於被告辯稱就萬
    華4間房屋均為其出資購買乙節，惟被告僅以當時經常往返
    國外做生意，風險大，且有扣稅等問題，及陳英欽在國內所
    收取之錢均為其所賺等語，而未能提供任何資料供本院審酌
    ，且亦與上開證人證述內容不符，難認被告所辯為真。而證
    人陳奎穆為被告之子，與被告均無仇怨、亦無財產糾紛，並
    無虛捏不利被告之證述之動機，是堪認證人證述萬華丙屋部
    分係由甲○○個人出資均實在，登記於甲○○名下之萬華丙屋確
    係由甲○○自行出資購入。
　⑶關於萬華丙屋，係由何人管理、使用、收益：由被告於原審
    所提出於99年4月13日簽立之萬華房屋甲之房屋租賃契約書
    （期間為99年4月12日起至101年4月30日）、101年萬華房屋
    甲、乙、丁之房屋稅繳款書、臺灣中小企業銀行松江分行10
    3年3月13日103松江字第0400350638號函所附甲○○帳號00000
    000000號帳戶交易明細各1份、3萬元之存摺存款憑條6份等
    在卷可參（原審訴字卷第169-175、179-183、305-307頁、1
    07年度偵字第24068號卷第221-231頁），其中並無提出丙屋
    之相關出租、房屋稅繳款資料，且由被告手寫之收支表格，
    其上記載「怡秀繳中企19日前30,000元實29,028元、建宏繳
    中企19日前10,000元實8,928元」，99年「西門町房租收費
    」下方則僅有8之8號、9之7號、9之11號之屋租收取情形、
    幾號收取、房客資訊，並無9之8號出租情形相關記載，且另
    記載「收怡秀貸款中企9968元（9968有以雙平行線表示刪去
    、下方另記載8400亦以雙平行線表示刪去）地租1219元管理
    費3個月2625元」、「建宏.奎穆合共68,000元付欽英13,000
    元正每月17日」，有收支表格1份可稽（原審訴字卷第321頁
    ），可認萬華房屋丙屋確如證人甲○○所述，由其自行出租，
    始於被告手寫帳冊尚未見丙屋之出租資料。而證人甲○○於原
    審審理中證稱：上開手寫記帳單是98、99年間我叫被告寫的
    ，因為被告幫我們收房租繳貸款，每次錢不夠都一直在家裡
    拿錢，被告每次都誆去繳錢，所以我說你把資料寫出來才會
    有這張。我自己的9樓之8是我自己出租、收房租，我收了房
    租後就會將貸款8,400元跟每月地租1219元、管理費約800元
    拿給被告，記帳單上寫怡秀貸款8400加1219就是這個意思，
    但我名下三間房屋的貸款是一個本子，被告常常劃掉是因為
    會按照利率波動。其他3間房屋是被告負責出租、收房租，4
    間房貸加地租、管理費，都是由被告統一幫忙繳，但錢是來
    自於我們給被告，我的是我自己收房租之後交給被告，其他
    3間是被告收租後拿錢繳，收不夠時我弟弟他們會知道，所
    以最後乙○○、陳奎穆二人一個月會拿6萬8,000元回家，因為
    有時沒租出去。「怡秀繳中企」是指台灣中小企業銀行，「
    19日前30,000元實29,028元」是指登記在我名下的3間房屋
    實際上貸款要繳29,028元，但被告說要3萬，多餘的給被告
    當手續費津貼。19日是指銀行貸款的日期。登記在乙○○名下
    的貸款是8,928元，19日前1萬，多的就給被告當跑腿費等語
    （原審訴字卷第213-221頁），足認證人甲○○前開所證萬華4
    間房屋如何出租、繳納貸款等情屬實，萬華房屋丙為甲○○自
    行出租、收租，再按月將所需繳納之貸款等費用交付被告去
    繳納，是縱被告就甲○○名下丙屋部分有代為繳納貸款之情，
    惟由丙屋係由甲○○自行出租、收取租金觀之，僅因其餘3屋
    係由被告出租、收租、繳納房貸之情，或因甲○○名下有3房
    屋均需繳納貸款，基於方便，遂由被告統一繳納房貸。酌以
    丙屋顯非由被告管理、使用、收益，而與甲、乙、丁屋管理
    、使用、收益情形有間，被告主觀上顯可知丙屋係為甲○○所
    有，而非被告所稱丙屋係借名登記於甲○○名下。
　⑷至辯護人雖另主張萬華4間房屋所有權部分實際上是有爭議
    ，縱使是陳欽英所決定或出資，因被告為陳欽英配偶，被告
    認為陳欽英出資的金錢其也有份、萬華房屋亦為其所有，且
    被告所提事證均非虛構，雖無法證明其所述為真實，但被告
    提告可能係出於誤會、懷疑，並無誣告之故意云云。然依一
    般社會通念父母基於親情而為子女支付購屋頭期款後，登記
    子女名下由子女自行負擔後續大部分貸款，且係由子女自行
    使用收益，應無可能產生僅係將不動產「借名登記」在子女
    名下、父母仍為實質上所有權人、子女不得自行處分之誤會
    ，況本件丙屋，實際上是由甲○○出資，並與另外甲、乙、丁
    屋之管理情形有間，業據本院說明如前，被告自應可區分。
    是被告係明知萬華丙屋非其出資購買，係由甲○○自行購買，
    並由甲○○自行管理、使用、收益，並非「借名登記」在甲○○
    名下，仍具狀向新北檢檢察官提告甲○○有如犯罪事實欄所載
    之侵占、使公務員登載不實之行為，難謂無誣告之犯意。 
　⒋另被告與乙○○、甲○○固曾於102年10月26日簽立經公證
    人林上鈞公證之協議書1紙，其中記載乙○○、甲○○於101
    、102年間未經被告授權、同意，私下將被告新莊房地以贈
    與名義過戶至乙○○名下，現雙方協調將該不動產歸還被告
    ，另萬華4間房屋已遭乙○○、甲○○出售（其中1筆是被告
    借名登記在乙○○名下，另3筆是被告借名登記在甲○○名
    下），故協議由乙○○、甲○○以現金方式歸還被告，陳建
    宏、甲○○應於102年10月28日前歸還現金460萬元給被告；
    乙○○、甲○○是在意識清楚無任何脅迫威脅下自由意志簽
    立此協議書，有該協議書1紙在卷可參（102年度偵字第2818
    0號卷第178、179頁）。然查，被告因於102年10月26日下午
    2時許聯繫劉金豪等人到新北市○○區○○街000號0樓，而
    劉金豪、劉金偉隨即夥同其他不詳之人到場對乙○○、陳怡
    秀施暴並停留在上址，脅迫乙○○、甲○○在公證人林上鈞
    到場後簽立上開協議書，被告所涉刑法第277條第1項傷害罪
    ，經臺灣新北地方法院以103年度簡字第6725號判決有期徒
    刑2月，上訴後經同法院第二審合議庭以104年度簡上字第23
    1號判決上訴駁回確定；又被告、劉金豪、劉金偉三人所涉
    刑法第304條強制 罪，則經同法院以108年度易更一字第1號
    判決各判處有期徒刑3月、4月、4月，上訴後經本院以108年
    度上易字第1046號判決上訴駁回確定，有前開判決書各1份
    在卷可查（原審訴字卷第103-126、135-141頁）。而被告曾
    以該協議書聲請對乙○○、甲○○財產強制執行，經乙○○、甲○○
    提起債務人異議之訴主張係遭脅迫簽立協議書，亦經臺灣高
    等法院以104年度上字第398號判決認乙○○、甲○○前開主張可
    採，強制執行程序應予撤銷，此有臺灣高等法院104年度上
    訴字第398號民事判決可按（原審訴字卷第127-133頁）。因
    該協議書係乙○○、甲○○於遭脅迫下所簽立，協議書內容自不
    足以代表乙○○、甲○○之真意，而為有利被告之認定。
  ㈢綜上所述，本案事證至臻明確，被告犯行堪予認定，應依法
    論科。　
三、論罪之說明
  ㈠核被告所為，係犯刑法第169條第1項之誣告罪。按誣告罪為
    妨害國家審判權之罪，故該罪之處罰重在保護國家審判權正
    確行使之法益，其罪數之計算，自應以國家法益為計，故以
    一行為誣告數人，或申告數項罪名，均只成立一個誣告罪，
    無適用刑法第55條從一重處斷之餘地。是被告基於單一誣告
    犯意，於事實欄所示時間虛偽申告乙○○有竊盜、行使偽造私
    文書、甲○○有侵占、使公務員登載不實等犯罪行為，其以一
    行為同時誣告2人，而侵害單一之國家審判權法益，屬單純
    一罪。
  ㈡按誣告為妨害國家審判權之犯罪，故就同一訴訟案件，於向
    該管公務員申告後，雖於偵查中或不同審級，再為相同之陳
    述，仍屬同一事實，僅能成立單純一罪，不發生數罪之問題
    （最高法院90年度台上字第1729號判決參看）。被告先後於
    102年10月30日、103年7月24、9月15日、104年4月13日向新
    北地檢署，就同一事實，誣指告訴人乙○○觸犯同一竊盜、偽
    造文書等罪，告訴人甲○○觸犯刑法侵占、使公務員登載不實
    等罪，顯係基於誣陷告訴人乙○○、甲○○之單一犯意，應視為
    數個舉動之接續施行，而合為包括之一行為予以評價，較為
    合理，而應論以接續犯之一罪。
　㈢起訴書犯罪事實欄雖未載明103年7月24、9月15日、104年4月
    13日接續誣控告訴人乙○○、甲○○犯行，然此部分與起訴並經
    論罪科刑之102年10月30日誣告犯行部分，有接續犯之實質
    上一罪關係，為起訴效力所及，法院自得併予審理。
四、撤銷原判決之理由　　
　　原審斟酌一切證據，認被告誣告告訴人乙○○，據以論罪科刑
    ，固非無見，然關於被告涉嫌誣告告訴人乙○○、甲○○共同未
    經其同意出賣附表一所示萬華房屋甲、乙、丁部分，因無法
    認定被告所申告內容全然無因，不能一併論以誣告罪（詳如
    後述），原審認定被告同時誣告告訴人乙○○、甲○○另涉犯侵
    占等罪嫌，尚有未當。被告上訴否認犯行，其中就新莊房地
    、萬華丙房屋部分誣告告訴人乙○○、甲○○部分，為無理由，
    誣指告訴人乙○○、甲○○未經其同意出賣萬華甲、乙、丁房屋
    部分涉犯侵占、使公務員登載不實部分，則為有理由。原判
    決認事用法既有可議之處，自屬難以維持，應由本院撤銷改
    判。
五、量刑之說明
　　茲以被告責任為基礎，爰審酌被告為告訴人乙○○之繼父，明
    知其與乙○○曾議定條件而自願贈與新莊房地給乙○○，萬華丙
    房屋為甲○○所有，並非借名登記，竟因與乙○○、甲○○間財產
    糾紛，而向偵查機關誣指乙○○犯罪，非但虛耗司法資源，妨
    害國家司法權之正確行使，並損及乙○○、甲○○之權益，使其
    因此無端受刑事偵查，且有受刑事處罰之危險；又被告犯後
    猶飾詞否認犯行，未見悔意，及其與告訴人乙○○就上開房地
    財產訴訟於本院民事庭達成調解，兼衡其年紀為70歲年事已
    高、自述為國小肄業之智識程度、目前沒有工作、已婚有兩
    名子女之家庭生活狀況（原審訴字卷第280頁）等一切情狀
    ，量處如主文所示之刑，以示懲儆。 
貳、關於誣告告訴人乙○○、甲○○出售萬華甲、乙、丁3間房屋涉
    犯刑法侵占、使公務員登載不實部分
一、公訴意旨復稱：被告明知萬華甲、乙、丁房屋並非其借名登
    記在乙○○、甲○○名下，竟意圖使乙○○、甲○○受刑事處分，基
    於誣告之故意，於102年10月30日晚間7時30分許，具狀向臺
    灣新北地方檢察署（下稱新北地檢）檢察官誣指乙○○、甲○○
    明知萬華房屋甲、乙、丁房屋為丙○○所出資購買，因首次購
    屋優惠貸款而借名登記在乙○○、甲○○名下，乙○○、甲○○未經
    丙○○同意、授權擅自將之出售並辦理所有權移轉登記給他人
    ，而涉犯刑法侵占罪、使公務員登載不實告訴。嗣經新北地
    檢檢察官以102年度偵字第28180號對乙○○、甲○○為不起訴處
    分，經丙○○聲請再議由臺灣高等檢察署將該案部分發回續行
    偵查後，新北地檢檢察官又以104年度偵續字第167號為不起
    訴處分，經丙○○聲請再議後由臺灣高等檢察署以104年度上
    聲議字第8149號駁回再議確定。因認被告亦同時涉犯刑法第
    169條第1項誣告罪嫌。
二、按刑法誣告罪之成立，以意圖他人受刑事處分或懲戒處 分
    ，而為虛偽之告訴、告發、報告為要件，此所謂虛偽係指 
    明知無此事項，而完全出於虛構者而言；若係出於誤認有此
    事實或以為有此嫌疑而為申告，以致不能證明其所訴之事實
    為真實，縱被訴人不負刑責，而申訴人本缺乏誣告之故意，
    自難成立誣告罪名（最高法院43年台上字第251 號原判例、
    44年台上字第892號原判例、59年台上字第581號原判例參看
    ）。又刑法偽證罪，係以案情有重要關係之事項，故作虛偽
    之陳述，始成立偽證罪名（最高法院30年上字第2032號原判
    例、69年台上字第1506號原判例參照）。
三、經查：　　　　　
  ㈠訊據被告固坦承為乙○○、甲○○之繼父，曾於102年10月30日晚
    間7時30分許具狀向新北地檢檢察官提告乙○○、甲○○有侵占
    、使公務員登載不實等犯罪行為，惟矢口否認有何誣告之犯
    行，並辯稱:當初我跟我配偶買四間房子，借甲○○、乙○○的
    名字登記，購屋資金來源為我在香港的一家食品貿易公司所
    賺取的利潤，因為我相信我太太，所以資金都由我太太管理
    。我知道借甲○○、乙○○的名字登記買房子的事情，房子的貸
    款是我跟我太太繳的，錢是我太太負責繳，租金是我收的，
    我有跟房客的租賃契約，也有銀行貸款的證明及收據。因為
    甲○○、乙○○把我買的房子賣掉，所以我提起告訴等語。
　㈡關於萬華甲、乙、丁間房屋購入經過，業經本院認定如前，
    萬華4間房屋，既係由陳欽英主導購買，其中除房屋丙外，
    其餘房屋購入之初，陳欽英均有出資，並持續支付部分房屋
    貸款，而家中財務由陳欽英負責主導，參以萬華甲、乙、丁
    間房屋陳欽英因故生病後，確實由被告負責管理而進行出租
    、收租、繳納貸款、稅務，此有被告所提出於99年4月13日
    簽立之萬華房屋甲之房屋租賃契約書、101年萬華房屋甲、
    乙、丁之房屋稅繳款書、臺灣中小企業銀行松江分行103年3
    月13日103松江字第0400350638號函所附甲○○帳號000000000
    00號帳戶交易明細各1份、3萬元之存摺存款憑條6份等在卷
    可參（原審訴字卷第169-175、179-183、305-307頁、107年
    度偵字第24068號卷第221-231頁），並與證人甲○○於原審審
    理中證稱：我自己的9樓之8是我自己出租、收房租，我收了
    房租後就會將貸款8,400元跟每月地租1219元、管理費約800
    元拿給被告，記帳單上寫怡秀貸款8400加1219就是這個意思
    ，但我名下三間房屋的貸款是一個本子，被告常常劃掉是因
    為會按照利率波動。其他3間房屋是被告負責出租、收房租
    ，4間房貸加地租、管理費，都是由被告統一幫忙繳等語（
    原審訴字卷第213-221頁），足認萬華房屋甲、乙、丁房屋
    係由被告負責出租、收租後以租金繳納貸款等費用，顯見被
    告縱無出資，惟確實有管理萬華甲、乙、丁3間房屋之事實
    。參以被告於84、85年間確實有頻繁出入境之情形，有被告
    入出國日期紀錄在卷可憑（105年度易字第1711號卷五第119
    頁），其關於購入萬華甲、乙、丁3間房屋之始末、實際出
    資情形未必能如實掌握，要不能僅以被告就萬華4間房屋購
    入之情節與事實有所出入，即認被告主觀上具有誣告之犯意
    。復由其後被告有管理上開萬華3間房屋之事實，被告主觀
    上認萬華3間房屋，為其與配偶陳欽英所共有，借名登記於
    甲○○、乙○○名下尚非無據，此亦與一般父母出資購入有價之
    財產逕登記於子女名下後，仍由父母進行使用、收益等管理
    行為，甚且逕行處分之常情相符，是被告所辯尚非全然無據
    ，被告主觀上確有可能任萬華房屋甲、乙、丁3間得由其持
    續管理，並以所收得之租金作為日後被告及其配偶陳欽英生
    活費用。況上開萬華4間房屋一間登記在乙○○名下，三間登
    記在甲○○名下，卻係由乙○○、甲○○、陳奎穆負擔貸款，父母
    進行管理，是本件確係有「借名登記」之情。本件既經綜合
    包括上開證人等證述在內之各項證據結果，仍存有合理懷疑
    ，尚不足以證明被告犯罪。
  ㈢綜上，被告及其辯護人主張萬華房屋所有權部分尚有爭議，
    縱使是陳欽英所決定或出資，因被告為陳欽英配偶，被告認
    為陳欽英出資的金錢其也有份、萬華房屋亦為其所有，且被
    告所提事證亦非虛構，雖無法證明被告有出資之情，但被告
    提告非無可能係出於誤會、懷疑，難認被告主觀上有誣告之
    故意，尚非無遽。被告以告訴人乙○○、甲○○未經其同意，逕
    將萬華甲、乙、丁間房屋出售，而對告訴人2人提出侵占、
    使公務員登載不實之告訴，被告所申告內容尚非全然無因，
    不能認被告係明知為不實之事項，而完全出於虛構，自難以
    誣告罪責相繩。
四、誣告罪及偽證罪均為妨害國家審判權之罪，自應以國家法  
    益為計，以一狀誣告數人或具結而為虛偽陳述，因僅妨害一
    個國家法益，從而祇成立一個誣告罪或偽證罪，無適用刑法
    第55條從一重處斷之餘地（最高法院49年台上字第883 號原
    判例參看），本件被告以一狀控訴告訴人乙○○竊盜、行使偽
    造私文書，告訴人乙○○、甲○○侵占、使公務員登載不實，因
    無從認被告指控告訴人乙○○、甲○○侵占、使公務員登載不實
    部分亦構成誣告罪，公訴意旨此部分所指，本應為無罪之諭
    知，惟此與被告前揭誣指告訴人乙○○有罪部分，有事實上一
    罪關係，爰不另為無罪之諭知。　　
據上論斷，應依刑事訴訟法第369 條第1 項前段、第364 條、第
299 條第1 項前段、刑法第169條第1項，判決如主文。
本案經檢察官林殷正提起公訴，檢察官許鈺茹到庭執行職務。
中　　華　　民　　國　　110 　年　　2 　　月　　24　　日
     　　　       刑事第七庭    審判長法　官  孫惠琳 
　　　　　　　　　                    法　官  張育彰
　　　　　　　　　                    法　官  王惟琪
以上正本證明與原本無異。
如不服本判決，應於收受送達後20日內向本院提出上訴書狀，其
未敘述上訴之理由者並得於提起上訴後20日內向本院補提理由書
（均須按他造當事人之人數附繕本）「切勿逕送上級法院」。
                                      書記官  簡偉閔
中　　華　　民　　國　　110 　年　　2 　　月　　24　　日
附錄：本案論罪科刑法條全文
中華民國刑法第169條
（誣告罪）
意圖他人受刑事或懲戒處分，向該管公務員誣告者，處 7 年以
下有期徒刑。
意圖他人受刑事或懲戒處分，而偽造、變造證據，或使用偽造、
變造之證據者，亦同。　　　　　　　　　　　　　　　　　　　                               
附表一：
┌──┬──────┬────────┬───┬──┐
│代稱│門牌號碼    │建號            │登記所│備註│
│    │            │                │有權人│    │
├──┼──────┼────────┼───┼──┤
│萬華│臺北市○○區│臺北市○○區○○│乙○○│    │
│房屋│○○路00號0 │段0小段0000號   │      │    │
│甲  │樓之0       │                │      │    │
├──┼──────┼────────┼───┼──┤
│萬華│臺北市○○區│臺北市○○區○○│甲○○│    │
│房屋│○○路00號0 │段0小段0000號   │      │    │
│乙  │樓之0       │                │      │    │
├──┼──────┼────────┼───┼──┤
│萬華│臺北市○○區│臺北市○○區○○│甲○○│    │
│房屋│○○路00號0 │段0小段0000號   │      │    │
│丙  │樓之0       │                │      │    │
├──┼──────┼────────┼───┼──┤
│萬華│臺北市○○區│臺北市○○區○○│甲○○│建商│
│房屋│○○路00號0 │段0小段0000號   │      │補償│
│丁  │樓之00      │                │      │    │
└──┴──────┴────────┴───┴──┘　　　
　
┘